【裁判字號】    99,交聲,1450
【裁判日期】    991022
【裁判案由】    違反道路交通管理處罰條例聲明異議
【裁判全文】
臺灣臺北地方法院交通事件裁定        99年度交聲字第1450號
原處分機關  交通部公路總局臺北區監理所板橋監理站
異  議  人
即受處分人  甲○○
上列異議人即受處分人因違反道路交通管理處罰條例案件，對於
交通部公路總局臺北區監理所板橋監理站中華民國99年8月6日所
為之處分（原處分案號：板監裁字第裁41-C00000000號）聲明異
議，本院裁定如下：
    主  文
原處分關於罰鍰部分撤銷。
其餘部分異議駁回。
    理  由
一、按汽車駕駛人飲用酒類或其他類似物後其吐氣所含酒精濃度
    超過每公升0.25毫克或血液中酒精濃度超過百分之0.05以上
    ，不得駕車，道路交通安全規則第114條第2款定有明文。又
    按汽車駕駛人，駕駛汽車經測試檢定有酒精濃度超過規定標
    準之情形者，處新臺幣（下同）15,000元以上60,000元以下
    罰鍰，並當場移置保管該汽車及吊扣其駕駛執照1 年，且應
    接受道路交通安全講習，道路交通管理處罰條例第35條第1
    項第1 款、第24條第1 項第2 款亦有明定。而道路交通管理
    處罰條例所稱之汽車，依道路交通管理處罰條例第3 條第8
    款之規定，包括「機器腳踏車」在內。
二、本件異議人即受處分人甲○○於民國99年3 月15日凌晨1 時
    53分許，騎乘車牌號碼DVY-362 號輕型機車，行經臺北縣中
    和市○○路○ 段16號前，經舉發單位即臺北縣政府警察局中
    和第一分局員警攔檢實施酒測，因受處分人有「酒駕酒測定
    值達每公升1.24毫克」之違規，舉發單位則依道路交通管理
    處罰條例第35條第1 項第1 款規定掣單舉發，嗣受處分人於
    舉發通知單上所載應到案日期（即99年3 月30日）前到案，
    原處分機關乃依道路交通管理處罰條例第35條第1 項第1 款
    、第24條第1 項第2 款（裁決書漏引第1 項第2 款）及違反
    道路交通管理事件統一裁罰基準表之規定，於99年8 月6 日
    裁處受處分人罰鍰45,000元，吊扣駕駛執照12個月，並施以
    道路交通安全講習，。
三、聲明異議意旨略以：原處分違反「罪不二罰」之規定，爰請
    求撤銷該處分等語。經查：
（一）按行政罰法第26條規定：「一行為同時觸犯刑事法律及違
      反行政法上義務規定者，依刑事法律處罰之。但其行為應
      處以其他種類行政罰或得沒入之物而未經法院宣告沒收者
      ，亦得裁處之。」、「前項行為如經不起訴處分或為無罪
      、免訴、不受理、不付審理之裁判確定者，得依違反行政
      法上義務規定裁處之」。其所揭示之所謂「一事不二罰」
      原則，探究其立法目的，無非以一行為同時觸犯刑事法律
      及違反行政法上義務規定時，由於刑罰與行政罰同屬不法
      行為之制裁，而刑罰之懲罰作用較強，依刑事法律處罰即
      足資警惕，實無一事二罰再處行政罰之必要，但罰鍰以外
      之沒入或其他種類行政罰，因兼具維護公共秩序之作用，
      為達行政目的，行政機關仍得併予裁處。又此所稱「其他
      種類行政罰」，係指違反行政法上之義務應受「裁罰性」
      之「不利處分」而言，依行政罰法第2 條規定，應包括限
      制或禁止行為之吊扣證照處分及警告性之講習處分在內。
      至於刑事訴訟法第253 條之1 所指之緩起訴處分，係介於
      起訴與微罪職權不起訴間之緩衝設計，而在內容及要件上
      與依刑事訴訟法第252 條所為之不起訴處分均有所不同，
      又檢察官對被告為緩起訴處分時，依刑事訴訟法第253 條
      之2 第1 項規定得課被告予一定之負擔或指示，其中緩起
      訴之被告若依檢察官緩起訴處分命令，向公益團體繳納捐
      款，即係履行檢察官為緩起訴處分命令，該等金錢給付，
      並得為民事強制執行名義，受處分人因上開緩起訴處分而
      剝奪其財產權，主觀上前揭金錢給付義務亦具有強制性、
      懲罰性，雖不若易科罰金係以支付金錢作為自由刑之替代
      ，惟經由緩起訴處分條件之履行使其免於遭檢察官發動起
      訴程序，仍具有替代刑罰之效果，實質上應屬於行政罰法
      第26條第1 項所稱之「刑事法律處罰」，而有行政罰法第
      26條第1 項「一事不二罰」規定之適用（臺灣高等法院暨
      所屬法院98年法律座談會刑事類提案第24號研討結果參照
      ）。
（二）次按行政罰法第26條第2 項所指「不起訴處分確定」者，
      於緩起訴處分之情況而言，縱緩起訴處分已經臺灣高等法
      院檢察署處分駁回再議確定在案，然而，檢察官為緩起訴
      處分者，於緩起訴處分所定之猶豫期間內，檢察官仍可對
      被告持續觀察，若被告於期間內故意更犯有期徒刑以上之
      罪而經檢察官提起公訴、或於緩起訴前因故意犯他罪而於
      緩起訴期間內受有期徒刑以上之刑之宣告、或違背刑事訴
      訟法第253 條之2 第1 項各款之應遵守或履行事項之情形
      時，得依職權或依告訴人之聲請，將緩起訴處分撤銷，並
      依法再行追訴處分，法院亦得依審理結果，為有罪科刑之
      裁判，此觀諸刑事訴訟法第253 條之3 第1 項規定甚明。
      是其具體效力依刑事訴訟法第260 條規定，於緩起訴處分
      期間屆滿未經撤銷者，非有同條第1 款或第2 款情形之一
      ，不得對於同一案件再行起訴，即學理上所稱實質確定力
      ，足見在緩起訴期間內，尚無實質確定力可言（最高法院
      94年臺非字第215 號判例、95年度臺非字第284 號判決意
      旨參照）。換言之，於緩起訴處分之猶豫期間內，刑事訴
      追程序尚未終局確定，此與不起訴處分確定後，刑事訴追
      程序即告終結，檢察官原則上不得就同一行為再行起訴之
      法律效果迥異。是以，緩起訴處分縱因再議駁回確定，但
      緩起訴處分期間尚未屆滿之前，自不得認為已有不起訴處
      分之法律效果。
（三）查本件受處分人前述之交通違規行為，因同時涉犯刑法第
      185 條之3 服用酒類致不能安全駕駛動力交通工具之罪嫌
      ，業經臺灣板橋地方法院檢察署檢察官以99年度速偵字第
      1865號緩起訴處分所定之緩起訴期間為1 年，自緩起訴處
      分經檢察官職權送再議而為駁回處分確定日起算，即自99
      年4 月14日至100 年4 月13日止，並命受處分人應於緩起
      訴處分確定，收受執行緩起訴通知書後2 個月內，向國庫
      支付3 萬元，而受處分人於99年7 月15日已繳納緩起訴處
      分金3 萬元等情，有上開臺灣板橋地方法院檢察署檢察官
      緩起訴處分書、執行緩起訴處分命令通知書附卷可參及本
      院依職權調閱之臺灣板橋地方法院檢察署99年度速偵字第
      1865號偵查卷宗核閱無訛，故於上開緩起訴期間內，受處
      分人仍有因刑事訴訟法第253 條之3 第1 項各款規定，經
      檢察官撤銷緩起訴處分繼續偵查或起訴，而受刑事處罰之
      可能，此時行政機關若逕行依法行政裁罰，毋寧將使受處
      分人有同時遭受行政處罰之罰鍰處分及刑事處罰之罰金刑
      或易科罰金刑罰之危險，即有違反一事不二罰原則之虞。
      是以，依前揭行政罰法第26條第2 項之立法意旨，原處分
      機關自應待受處分人之緩起訴期間屆滿且緩起訴處分未經
      撤銷，或於該緩起訴處分嗣後因故被撤銷、受處分人被起
      訴或經法院判刑確定後，再依受處分人違反之行政法義務
      規定之情形，另為行政裁罰。從而，本件受處分人之緩起
      訴處分期間迄至100 年4 月13日始為屆滿，於此之前，刑
      事追訴程序尚未終局確定，則原處分機關於99年8 月6 日
      所為之本件罰鍰處分，即與前揭行政罰法第26條第1 項前
      段、第2 項規定有違。
（四）至原處分機關援引之交通部95年7 月17日交路字第095000
      6986號函、法務部行政罰法諮詢小組第一次會議結論及法
      務部98年10月19日法律決字第0980700687號函，雖認緩起
      訴性質為「附帶條件之不起訴處分」，即屬「不起訴處分
      」之一種，當依行政罰法第26條第2 項規定辦理，惟法官
      依據法律獨立審判，此乃為憲法第80條所明定，各機關依
      其職掌就有關法規為釋示之行政命令，法官於審判案件時
      ，固可予以引用，但仍得依據法律，表示適當之不同見解
      ，並不受拘束，另司法行政機關所發司法行政上之命令，
      如涉及審判上之法律見解，僅供法官參考，法官於審判案
      件時，亦不受其拘束（司法院釋字第216 號解釋意旨參照
      ），是原處分機關所引之前揭函釋，與本院對上開法律之
      見解相異，本院自不受其拘束，併此敘明。
四、綜上所述，原處分機關裁處受處分人罰鍰45,000元部分，核
    與行政罰法第26條第1 項前段、第2 項規定不符，應予撤銷
    ，方為適法，惟此部分應俟上開緩起訴處分期間屆滿而終局
    確定後，再由原處分機關另為適法之處分。至於吊扣受處分
    人駕駛執照12個月及施以道路交通安全講習之裁罰，係屬其
    他種類行政罰，不受一事不二罰原則之限制，而與行政罰法
    第26條第1 項但書規定相符，原處分機關就此部分所為之裁
    罰，核無違誤，受處分人此部分之異議並無理由，應予駁回
    。
五、據上論斷，應依道路交通案件處理辦法第19條、第20條前段
    ，裁定如主文。
中    華    民    國    99    年    10    月    22    日
                  交通法庭    法  官  葉力旗
上正本證明與原本無異。
如不服本裁定，應於裁定送達後5日內向本院提出抗告狀。
                              書記官  林碧華
中    華    民    國    99    年    10    月    22    日

司法院資訊處製作；財團法人民間司法改革基金會備份。
